--- 
title: "Modelos de Supervivencia"
author:
  - "Sofía Villers Gómez"
  - "Carlos Fernando Vásquez Guerra"
  - "Luis Angel Ramirez Teodoro"
site: bookdown::bookdown_site
output: bookdown::gitbook
documentclass: book
bibliography: [book.bib, packages.bib]
biblio-style: apalike
link-citations: yes
css: styles.css
# github-repo: CarlosFernandoVG/RBookdown
# url: 'https\://github.com/CarlosFernandoVG/RBookdown'
description: "Material para el curso Análisis de Supervivencia y Series de Tiempo 2021-1 en la Facultado de Ciencias, Universidad Nacional Autónoma de México"
---

# Prefacio {-}

```{r include = FALSE}
htmltools::tagList(rmarkdown::html_dependency_font_awesome())
library(tidyverse)
library(devtools)
source("functions.R")
library(patchwork)
library(latex2exp)
library(shape)
library(futurevisions)
library("actuar")
library(knitr)
library(kableExtra)
library(survival)
knitr::opts_chunk$set(
      comment = NA,
      message = FALSE, 
      warning = FALSE,
      echo = FALSE,
      fig.align = "center",
      fig.height = 4
)
```

Primera edición del bookdown  _Modelos de Supervivencia_ para su uso en la matearía Análisis de Supervivencia y Series de tiempo y sus relacionadas impartidas por los autores, así como para aquellos estudiantes que deseen adquirir el conocimiento pertinente de tal tópico.

### Objetivos {-}

+ Otorgar un material electrónico de calidad con el contenido referente al Análisis de Supervivencia como un esfuerzo de los autores para lograr un proceso de aprendizaje autodidacta por parte del alumno y así optimizar el tiempo, tanto de los profesores, como el de los alumnos.

+ Plasmar las bases teóricas de esta rama de la estadística con el uso de ejemplos y contenido visual para un mejor entendimiento de cada subtema que se trate.

### Estructura {-}

Este libro se compone de diez diferentes capítulos comenzando con los tipos de datos con el que se puede encontrar el lector en un estudio de supervivencia, dado esto, en el capítulo 3 se comienza con el estudio de las distintas funciones de supervivencia, así como las funciones que se deriven de esta, para los casos discreto y continuo. En el capítulo 4 se desglosa la teoría correspondiente a la obtención de parámetros poblacionales, como lo son la media y la varianza; para así en el capítulo 5 tratar modelos paramétricos comunes donde se asume una distribución para los datos a tratar y se obtienen las funciones vistas en los capítulos previos. El capítulo 6 abarca lo correspondiente a la obtención de la función de verosimilitud en datos censurados y truncados. Respecto a los capítulos 7 y 8 se da la teoría, junto a varios ejemplos, para el análisis no paramétrico en un análisis de supervivencia para que en el capítulo 9 se establezcan las pruebas de hipótesis pertinentes. Finalmente en el capítulo 10 se considera el modelo de riesgos proporcionales y se estudian las implicaciones sobre algunos tópicos de los capítulos anteriores.

Se recomienda que la consulta de los capítulos se realice de acuerdo al índice, ya que a medida que se avanza en índice, se asume el conocimiento de los capítulos previos.

### Detalles técnicos {-}

Para la creación de este material se hizo uso de varios sistemas de software como $\LaTeX$ y CSS para el diseño de ciertos elementos. Todos los cálculos y gráficas fue creado con el lenguaje de programación `R` ya sea con el uso del paquete `base` o algún otro de los paquetes que se mencionan a continuación. 

```{css, echo=FALSE}
.scroll-300 {
  max-height: 300px;
}
```

```{r message = FALSE, warning = FALSE, echo = FALSE, class.output = "scroll-300"}
sessionInfo()
```

Este libro fue escrito con [bookdown](http://bookdown.org/) usando [RStudio](http://www.rstudio.com/ide/).

Esta versión fue escrita con:

```{r message = FALSE, warning = FALSE, echo = FALSE}
# needed because new_session is set to true in _bookdown.yml
all_pkgs <- renv::dependencies(path = "DESCRIPTION") %>% 
  pull(Package) 
session <- devtools::session_info(pkgs = all_pkgs)
session$platform
```

### Licencia {-}

This work is licensed under a [Creative Commons Attribution-ShareAlike 4.0 International License](https://creativecommons.org/licenses/by-sa/4.0/).

<center>
<i class="fab fa-creative-commons fa-2x"></i><i class="fab fa-creative-commons-by fa-2x"></i><i class="fab fa-creative-commons-sa fa-2x"></i>
</center>

*This is a human-readable summary of (and not a substitute for) the license.
Please see <https://creativecommons.org/licenses/by-sa/4.0/legalcode> for the full legal text.*

**You are free to:**

- **Share**---copy and redistribute the material in any medium or
  format

- **Remix**---remix, transform, and build upon the material for any
  purpose, even commercially.

The licensor cannot revoke these freedoms as long as you follow the
license terms.

**Under the following terms:**

- **Attribution**---You must give appropriate credit, provide a link
  to the license, and indicate if changes were made. You may do so in
  any reasonable manner, but not in any way that suggests the licensor
  endorses you or your use.
  
- **ShareAlike**---If you remix, transform, or build upon the material, you must distribute your contributions under the same license as the original. 

- **No additional restrictions**---You may not apply legal terms or
  technological measures that legally restrict others from doing
  anything the license permits.

**Notices:**

You do not have to comply with the license for elements of the
material in the public domain or where your use is permitted by an
applicable exception or limitation.

No warranties are given. The license may not give you all of the
permissions necessary for your intended use. For example, other rights
such as publicity, privacy, or moral rights may limit how you use the
material.

```{r include = FALSE}
# automatically create a bib database for R packages
knitr::write_bib(c(
  .packages(), 'bookdown', 'knitr', 'rmarkdown', 'ggplot2'
), 'packages.bib')
```